【裁判字號】    98,上訴,491
【裁判日期】    980504
【裁判案由】    誣告等
【裁判全文】
臺灣高等法院高雄分院刑事判決         98年度上訴字第491號
上  訴  人
即 自 訴人  宙○○
被      告  高雄市政府消防局
代  表  人  Ｅ○○
被      告  高雄市政府警察局
代  表  人  Ｐ○○
被      告  Ｈ○○
            酉○○
            Ｏ○○
            庚○○
            Ｆ○○
            天○○
            戌○○
            Ｒ○○
            卯○○
被      告  癸○○○
代  表  人  Ｘ○○
被      告  Ｉ○○
被      告  乙○○○
代  表  人  Ｍ○○
被      告  Ｑ○○
            黃○○
            Ａ○○
被      告  Ｕ○○
代  表  人  丁○○
被      告  Ｓ○○
被      告  丑○○○○
代  表  人  Ｌ○○
被      告  Ｔ○○○
代  表  人  丁○○
被      告  Ｊ○○
被      告  辰○○○
代  表  人  午○○
被      告  Ｇ○○
            Ｋ○○
被      告  甲○○○
代  表  人  巳○○
被      告  Ｄ○○
            未○○
            辛○○
            申○○
被      告  台灣新聞報
代  表  人  玄○○
被      告  Ｗ○○
            壬○○
被      告  寅○○○
代  表  人  丙○○
被      告  Ｃ○○
            亥○○
            Ｎ○○
            Ｖ○○
被      告  國軍高雄總醫院
代  表  人  宇○○
被      告  地○○
            戊○○
            Ｂ○○
被      告  子○○○
代  表  人  己○○
上列上訴人因自訴被告等人誣告等案件，不服臺灣高雄地方法院
97年度自字第8 號中華民國97年11月28日第一審判決，提起上訴
，本院判決如下：
    主  文
上訴駁回。
    理  由
一、上訴意旨略以：(一)刑事訴訟法第319 條第2 項於92年增修訂
    「前項自訴之提，應委任律師行之」，其立法旨意是在配合
    刑事訴訟法改採「改良式當事人進行主義」，強調自訴人舉
    證責任之同時，若任由無相當法律知識之被害人自行提起，
    無法為適當之陳述，極易敗訴，是立於平等及保障人權之出
    發點，自訴採強制律師代理制度。(二)若本有律師資格之人或
    已經執業律師之人，因律師法第4 條第1 項各款規定受停權
    處分或撤銷律師資格等處分，依上述刑事訴訟法第319 條第
    2 項立法旨意，應免於委任律師為代理人。為此，不服原審
    判決，提起上訴，請撤銷原判決云云。
二、按自訴之提起，應委任律師行之；自訴人未委任代理人，法
    院應定期間以裁定命其委任代理人，逾期仍不委任者，應諭
    知不受理之判決，刑事訴訟法第319 條第2 項、第329 條第
    2 項分別定有明文，此為自訴強制律師代理之規定。又不受
    理之判決，得不經言詞辯論為之，且為自訴程序所準用，此
    觀諸刑事訴訟法第343 條、第307 條規定自明。另對於原審
    諭知不受理之判決上訴，第二審法院認其為無理由而駁回上
    訴，得不經言詞辯論為之，刑事訴訟法第372 條亦有規定。
三、經查，上訴人即自訴人宙○○（下稱自訴人）於提起本件誣
    告自訴時，未委任律師為代理人，經原審於97年4 月9 日裁
    定命其於收受送達後7 日內委任律師為自訴代理人，上開裁
    定經向自訴人住所即高雄市○○○路62巷40弄4 之4 號5 樓
    送達，於97年4 月14日由自訴人本人收受，有原審命補正裁
    定及送達回證各1 份附卷可佐。惟自訴人迄未依上開命補正
    之裁定，委任律師為自訴代理人，原審參照前開說明，爰不
    經言詞辯論，逕諭知不受理之判決，合先敘明。
四、自訴人具有律師資格者，無須委任律師為代理人，固有最高
    法院94年第6 、7 次刑事庭會議（第玖項）可參。經查，自
    訴人雖曾任律師，惟因故致難勝任律師職務，於民國92年7
    月10日起，有律師法第4 條第1 項第4 款所定事由，而受停
    止執行律師職務之處分至今，此有律師基本資料、律師懲戒
    資料、法務部97年3 月31日法檢決字第0970011601號函檢附
    相關資料各1 份在卷足稽（見原審卷第85-99 頁）。參以卷
    附（見原審卷第87頁）法務部92年6 月26日法檢字第092080
    2720號說明二所示（律師法第四條第一項第四款及同條第三
    項規定，經教學醫院證明有精神障礙或其他心智缺陷，致不
    能勝任律師職務者，應停止執行職務。茲據，旋醫院前開精
    神鑑定書之鑑定以觀，台端患有情感性精神病，併有精神症
    狀，致難勝任律師職務，依法應停止執行職務）之情況，併
    參酌刑事訴訟法第319 條第2 項及同法第329 條第2 項規定
    意旨，在於「採強制委任律師為代理人之自訴制度，主要目
    的亦係在保護被害人權益」，自訴人固曾擔任律師，然因上
    述原因自92年7 月10日起，已被停止執行律師職務迄今，顯
    見自訴人已無法以自訴代理人之資格以保護被害人權益。準
    此，自訴人於提起自訴時應另委任律師為代理始符上述刑事
    訴訟法之規定與意旨。
五、綜上所述，原審以自訴人未委任律師為代理人，且逾期未予
    補正，爰不經言詞辯論，而諭知不受理之判決，於法並無違
    誤。上訴意旨仍執前詞，指摘原判決不當，為無理由，爰不
    經言詞辯論駁回其上訴。又本案自訴狀被告欄編號21、22所
    載被告黃○○、Ａ○○與編號26、27所載之被告姓名、住所
    相同，應屬同一人，附此敘明。
六、據上論斷，應依刑事訴訟法第368 條、第372 條，判決如主
    文。
中    華    民    國    98    年    5     月    4     日
                  刑事第八庭    審判長法  官  洪兆隆
                                      法  官  李政庭
                                      法  官  陳志銘
以上正本證明與原本無異。
如不服本判決應於收受本判決後10日內向本院提出上訴書狀，其
未敘述上訴理由者，並得於提起上訴後10日內向本院補提理由書
狀（均須按他造當事人之人數附繕本）「切勿逕送上級法院」。
中    華    民    國    98    年    5     月    4     日
                                      書記官  黃琳群


司法院資訊處製作；財團法人民間司法改革基金會備份。
